【裁判字號】    97,台上,2227
【裁判日期】    970529
【裁判案由】    業務侵占
【裁判全文】
最高法院刑事判決            九十七年度台上字第二二二七號
上  訴  人  甲○○
選任辯護人  呂理胡律師
            洪榮彬律師
上列上訴人因業務侵占案件，不服台灣高等法院中華民國九十六
年十二月七日第二審判決（九十五年度上訴字第三七四號，起訴
案號：台灣桃園地方法院檢察署九十一年度偵字第一二三四三、
一二三四六、一二三四七號），提起上訴，本院判決如下：
    主  文
原判決關於甲○○部分撤銷，發回台灣高等法院。
    理  由
本件原判決認定上訴人甲○○於民國八十一年四月二十五日起至
八十七年五月十二日止，擔任永全證券股份有限公司（下稱永全
證券公司）董事長兼總經理，而其妻乙○○於八十七年五月二十
三日起至九十年五月二十二日止接任董事長時，上訴人於八十七
年六月後專任總經理，九十年五月二十六日起復擔任董事長兼總
經理，為商業負責人，且為從事業務之人。有以下犯行：為提
高其營業手續費收入，設立大園及龍潭兩資訊站，由該資訊站負
責招攬客戶在永全證券公司下單買賣股票，而永全證券公司則按
月給付該兩資訊站依總成交金額一定比例之報酬。上訴人乃基於
意圖為自己不法所有、偽造文書及不實填載會計憑證帳冊之概括
犯意，自八十六年九月起至八十七年五月間止，按月以不實如原
判決附表(一)所示之客戶名義，由永全證券公司不知情之電腦室職
員將該客戶編制手續費折讓（退佣）名冊，由不知情之公司會計
部門在業務上所作之手續費折讓表為不實之登載並在會計憑證上
為轉帳傳票之不實登載，據以簽發如原判決附表(一)所示載有受款
人及禁止背書轉讓或未載受款人亦未禁止背書轉讓之支票，再依
序由公司監察人及董事長蓋公司大小章以完成發票行為，匯入上
訴人向不知情之妹夫張煌澤、弟陳再興（後二人另為無罪判決）
借得分別在台灣中小企業銀行股份有限公司桃園分行（下稱台企
桃園分行）所設立之甲存3387－1、11616－8、16860－5 帳戶，
以及原不知情之乙○○提供在同行所設立之10356－2帳戶。上訴
人取得持有上開支票後，竟變易持有為所有，將該支票侵占入己
，將部分原載有受款人及禁止背書轉讓之記載塗銷後，該支票分
別交由不知情之公司會計人員以陳再興、乙○○、張煌澤等人名
義背書，並於原判決附表(一)所示之時間，分別於原判決附表(一)所
示陳再興、乙○○、張煌澤等人之上開帳戶提示付款，致永全證
券公司受損害。嗣乙○○接任永全證券公司董事長，上訴人任總
經理時，上訴人仍與乙○○犯意聯絡基於意圖為自己不法之所有
、偽造文書及不實填載會計憑證帳冊之概括犯意，以上開方式，
分別侵占原判決附表(一)所示之支票，並將支票在原判決附表(一)所
示之帳戶提示付款。上訴人明知永全證券公司給予每名員工每
月之伙食津貼為新台幣（下同）一千二百元，竟基於上開意圖為
自己不法之所有、偽造文書及不實填載會計憑證帳冊之概括犯意
，自八十六年一月間起至八十九年五月止，使不知情之公司會計
人員在業務上作成之伙食費津貼明細表上登載每名員工每月領取
一千八百元伙食費之不實登載，蓋用員工留存之印章，及在會計
憑證之轉帳傳票為不實之登載，並簽發伙食費支票後，再分別在
如原判決附表(二)所示其向陳再興等人借用之帳戶提示付款，除原
判決附表(二)中國信託銀行桃園分行支票編號 1至24之票款共計七
十三萬九千七百四十元確供該公司南崁分公司八十六年二月份至
八十八年一月份使用外，所取得之金錢除實際給予每名員工一千
二百元之伙食津貼外，其餘每名員工差額六百元部分則由上訴人
在上開帳戶持有，竟變易持有為所有而將之侵占入己，留供自己
個人資金週轉使用。嗣乙○○接任永全證券公司董事長時，上訴
人仍與乙○○基於犯意聯絡，以上開方式，分別侵占如原判決附
表(二)所示之金錢（扣除原判決附表(二)中國信託銀行桃園分行支票
編號 1至24之票款共計七十三萬九千七百四十元），致永全證券
公司受損害。上訴人明知永全證券公司於八十六年六月間並無
購置電腦設備，竟與陳建利犯意聯絡與行為分擔，基於上開意圖
為自己不法之所有、偽造文書及不實填載會計憑證帳冊之概括犯
意，由陳建利（另案經第一審法院以九十二年度易字第九九三號
判處有期徒刑六月，嗣經撤回上訴而告確定）提出其實際經營之
阡威電腦股份有限公司（下稱阡威公司，負責人蔡振東）及其所
經營之百威電腦股份有限公司（下稱百威公司）屬會計外來憑證
之統一發票五紙（阡威公司發票一百零五萬元二張，百威公司發
票一百零五萬元三張），由上訴人交由不知情之公司會計人員而
行使，並填載於不實之轉帳傳票上，由永全證券公司以台企桃園
分行 1819－8帳戶簽發一百零五萬元、發票日八十六年七月五日
、受款人百威公司；金額二百十萬元、發票日八十六年七月十五
日、受款人百威公司之支票各一紙，及由永全證券公司設於中國
信託商業銀行桃園分行 000000000帳戶簽發金額一百零五萬元、
發票日八十六年七月五日、受款人阡威公司；金額一百零五萬元
、發票日八十六年七月十五日、受款人阡威公司之支票各一紙，
合計共五百二十五萬元之支票四紙，竟變易持有為所有而將支票
四紙侵占入己，並即塗銷支票上受款人及禁止背書轉讓之記載，
嗣將支票由不知情之公司會計人員在馮玉枝（另為無罪判決）設
於台企桃園分行10568－9帳戶提示付款，爾後於八十六年七月九
日自上開馮玉枝帳戶以取款憑條轉帳二百十萬元至乙○○ 10356
－2 帳戶，同年月十九日再以取款憑條轉帳三百十五萬元，其中
二百十五萬元轉帳至乙○○上開帳戶，一百萬元則轉帳至陳再興
16860－5帳戶，而永全證券公司不知情之會計人員嗣將不實之購
置電腦設備事項，分別登載於業務作成之財產目錄及資產負債表
等文書上，致永全證券公司受有損害等情。因認上訴人牽連觸犯
刑法第二百十六條、第二百十五條、第三百三十六條第二項，商
業會計法第七十一條第一款之罪，而撤銷第一審有罪之判決，仍
依修正前刑法牽連犯規定，論處上訴人罪刑，固非無見。
惟查(一)、刑法第三百三十九條第一項規定，意圖為自己或第三人
不法之所有，以詐術使人將本人或第三人之物交付者，為詐欺罪
，凡以不法意圖，施詐術使人陷於錯誤，而移轉物之所有者，係
構成刑法之詐欺罪，至於在物之移轉所有過程中，縱令移轉物之
占有，先呈暫時持有狀態，爾後始變異持有為所有，亦不因其不
法移轉物之所有過程有此暫時持有狀態及易持有為所有之情形，
即論以侵占罪。本件關於上開所述電腦設備採購部分，原判決
既認定上訴人係與陳建利共同虛以採購電腦之統一發票，訛詐永
全證券公司，使不知情之公司會計人員製作轉帳傳票及使永全證
券公司簽發支票交付價款，固因支票上有受款人及禁止背書轉讓
之記載而存入上訴人借用之帳戶，暫時由上訴人持有，上訴人有
立即取得訛詐價款之障礙，須迨受款人及禁止背書轉讓之記載塗
銷後，始遂行其詐欺行為，然從上訴人犯罪之意思與行為整體觀
察，仍屬一個連貫之單一詐欺犯罪，揆之前開法條闡釋，自不能
將所有物移轉過程切割而論以侵占罪。原審不察，關於此部分事
實，竟論上訴人以業務侵占罪，其適用法律即有違背法令。(二)、
本件關於上開所述手續費折讓（退佣）部分，原判決理由既肯
認實務上證券公司多有以設置資訊站之方式擴充營業據點，由資
訊站業者自行招攬客戶向證券公司下單買賣股票，證券公司可獲
取手續費之收入，因之證券公司須給予資訊站報酬，至於是否退
佣，概由資訊站自行處理，即本件公訴人所謂退佣部分之款項似
應歸屬於大園、龍潭兩資訊站所有。而事實欄係記載，上訴人夥
同乙○○所取得如原判決附表(一)所示支票款（退佣部分）「除部
分供上訴人臨時週轉使用外，均供作為交付大園、龍潭兩資訊站
報酬使用」，則其中「供作為交付大園、龍潭兩資訊站報酬使用
」之款項，似係經由上訴人或乙○○之手，歸屬於約定之權利人
，得否據以論上訴人夥同乙○○有違反商業會計法及業務上侵占
等罪，非無研求餘地。茍此交付大園、龍潭兩資訊站報酬使用部
分不能成立業務上侵占罪，則上訴人關於上開所述手續費折讓
（退佣）部分之犯罪，似僅其中「供上訴人臨時週轉使用」部分
而已。原審不察，就原判決附表(一)所示全數支票之取得，悉論上
訴人夥同乙○○犯罪，亦有判決事實與理由矛盾之違背法令。(三)
、綜上所述，原審關於上訴人電腦設備採購部分以及上訴人夥同
乙○○手續費折讓（退佣）部分之判決，均有違誤。上訴意旨指
摘原判決違法，尚非全無理由，應認有發回更審之原因。又前一
部分，原判決既論上訴人所犯刑法第三百三十六條第二項業務侵
占罪，與所犯修正前刑法第二百十五條業務登載不實文書罪及違
反修正前商業會計法第七十一條第一款之不實登載會計憑證帳冊
罪具有刑法修正前之牽連犯關係，且與其犯上開部分手續費折
讓（退佣）及部分伙食費行為，具有刑法修正前之連續犯關係
，均為裁判上一罪，是其他部分之判決自屬亦不能維持，應一併
發回。後一部分，原判決既論上訴人所犯刑法第三百三十六條第
二項業務侵占罪，與其等所犯修正前刑法第二百十五條業務登載
不實文書罪及違反修正前商業會計法第七十一條第一款之不實登
載會計憑證帳冊罪具有刑法修正前之牽連犯關係，且與部分伙
食費行為，具有刑法修正前之連續犯關係，為裁判上一罪，是其
他部分之判決亦屬不能維持，應一併發回，併予敘明。
據上論結，應依刑事訴訟法第三百九十七條、第四百零一條，判
決如主文。
中    華    民    國  九十七  年    五    月  二十九  日
                      最高法院刑事第五庭
                          審判長法官  陳  正  庸
                                法官  賴  忠  星
                                法官  林  秀  夫
                                法官  宋      祺
                                法官  陳  祐  治
      本件正本證明與原本無異
                                      書  記  官
中    華    民    國  九十七  年    六    月    九    日
                                                      v


司法院資訊處製作；財團法人民間司法改革基金會備份。
